【裁判字號】    88,訴緝,185
【裁判日期】    890804
【裁判案由】    商業會計法等
【裁判全文】
臺灣板橋地方法院刑事判決                        八十八年度訴緝字第一八五號
    公  訴  人  臺灣板橋地方法院檢察署檢察官
    被      告  乙○○○
右列被告因商業會計法等案件，經檢察官提起公訴（八十七年度偵字第八九二二號）
，本院判決如左：
    主  文
乙○○○共同連續商業負責人以明知為不實之事項，而填製會計憑證，處有期徒刑陸
月，緩刑參年。
    事  實
一、緣某真實姓名年籍不詳而自稱為「許金龍」之成年男子於不詳時地取得人頭股東
    葉龍海、李皚、許芳燧、范耀坤、孟廣華、蔡樹明、徐正雄、陳清溪、蔡清林、
    林萬來等人之身分證影本，先後於八十五年五月六日、五月二十日在丙○○中和
    市○○路○段二六二之二號、丙○○永和市○○路一Ｏ四巷八弄五號二樓虛偽設
    立皚立企業有限公司（簡稱皚利公司）、正菱企業有限公司（簡稱正菱公司），
    乙○○○因受僱於「許金龍」，貪圖許金龍每月所給與之新臺幣（下同）二萬元
    薪資，應允與許金龍由乙○○○出任上開虛設之皚利公司、正菱公司之董事，變
    更為公司負責人，並以皚利公司、正菱公司虛偽開立統一發票，提供予其他公司
    行號作為進項憑證之方式，幫助其他公司行號逃漏稅捐，俾從中獲取厚利，先於
    八十五年八月廿二日申請變更乙○○○為皚利公司負責人，並遷址於丙○○中和
    市○○路五六Ｏ之一號，復於八十五年九月廿三日申請變更乙○○○為正菱公司
    負責人，乙○○○與「許金龍」乃共同基於概括犯意之聯絡，為左列之犯行：
（一）乙○○○身為皚利公司、正菱公司之負責人，為從事業務之商業負責人，於領
      取三聯式統一發票後，明知皚利公司自八十五年十一月間起至十二月間及正菱
      公司自八十五年十一月間起至八十六年七月間止，均未營業，亦無任何銷貨或
      進貨之實際交易行為，竟與許金龍共同基於虛偽開立統一發票以幫助他人逃漏
      稅捐之概括犯意聯絡，連續多次在皚利公司及正菱公司，分別以皚利公司及正
      菱公司名義虛開買受人、品名、數量及金額均不實之會計憑證統一發票，其中
      皚利公司虛開發票部份係開給志品技術工程股份有限公司、藝彫美企業股份有
      限公司、儀興實業股份有限公司等（下稱志品等公司）做為進項憑證，共計二
      十紙，總金額高達一千一百四十九萬七千七百四十元（皚利公司公司虛開統一
      發票予志品等公司部分，其公司、發票數量及虛開發票總金額均詳如附表一所
      示），志品等公司並持以申報扣抵營業稅及營利事業所得稅，而以此方法幫助
      志品公司等公司行號逃漏營業稅五十七萬四千八百八十七元，幫助逃漏營利事
      業所得稅二百二十九萬九千五百四十八元（幫助逃漏營業稅額係按虛開發票金
      額百分之五計算、幫助逃漏營利事業所得稅額則係按虛開發票金額百分之二十
      五計算）；正菱公司虛開發票部分則係開給育德營造有限公司、儀興實業股份
      有限公司、春原營造股份有限公司、富臨極品餐廳股份有限公司、藝彫美企業
      股份有限公司、陸勝營造有限公司、新耀電機企業社、正翰營造有限公司、全
      菱企業有限公司、立太工程有限公司、嘉瑜企業有限公司、皓陽營造有限公司
      、立盈重機工程行、九龍工程有限公司、高盟水電工程有限公司等公司行號（
      下稱育德公司等公司行號）做為進項憑證，共計一百五十六紙，總金額高達七
      千五百九十三萬五千六百四十五元（正菱公司虛開統一發票予育德公司等公司
      行號部分，其公司行號、發票數量及虛開發票總金額均詳如附表二所示），育
      德公司等公司行號並持以申報扣抵營業稅及營利事業所得稅，而以此方法幫助
      育德公司等公司行號逃漏營業稅三百七十九萬六千七百八十九元，幫助逃漏營
      利事業所得稅一千五百一十八萬七千一百二十九元。
（二）乙○○○亦負責皚利公司及正菱公司營業稅之申報，為從事業務之人，與許金
      龍為掩飾渠等虛開不實統一發票之行為，即共同基於行使業務上登載不實文書
      之概括犯意聯絡，自八十五年十一月間起至十二月間止，共同取得虛設之建翰
      工程有限公司（下稱建翰公司）所虛開之不實統一發票二十一紙，總銷貨金額
      為一千四百四十四萬四千三百三十四元（皚利公司取得建翰公司所虛開之統一
      發票作為進項憑證部分，其公司行號、發票數量及虛開發票總銷貨金額詳如附
      表三所示），作為皚利公司之進項憑證，並自八十五年十一月間起至八十六年
      八月間止共同取得健嶺企業有限公司、慶功企業有限公司、軒園工程有限公司
      、新捷德企業有限公司及正記工程行等虛設公司行號（下稱健嶺公司等虛設公
      司行號）所虛開之不實統一發票一百二十九紙，總銷貨金額為七千一百五十二
      萬四千四百九十六元（正菱公司取得健嶺公司等虛設公司行號所虛開之統一發
      票作為進項憑證部分，其公司行號、發票數量及虛開發票總銷貨金額均詳如附
      表四所示），作為正菱公司之進項憑證後。復在其業務上所制作之皚利公司丙
      ○○營業人八十五年十一至十二月銷售額與稅額申報書暨正菱公司丙○○營業
      人八十五年十一至十二月及八十六年一至八月銷售額與稅額申報書上，將上開
      皚利公司所填製不實開給志品公司等公司行號統一發票共計二十紙，金額共一
      千一百四十九萬七千七百四十元，列為皚利公司銷售額，以及上開正菱公司所
      填製不實開給育德公司等公司行號統一發票共計一百五十六紙，金額共七千五
      百九十三萬五千六百四十五元，列為正菱公司之銷售額，並將上開自建翰公司
      所取得不實之二十一紙統一發票，金額共一千四百四十四萬四千三百三十四元
      ，虛列為皚利公司之進貨成本，另將自健嶺公司等虛設公司行號所取得之不實
      之一百二十九紙統一發票，金額共七千一百五十二萬四千四百九十六元，虛列
      為正菱公司之進貨成本，並將上開月份虛開之上開統一發票上不實之買受人（
      以統一編號形式表示）、銷售額與稅額等資料，分別登載於其業務上所作成之
      皚利公司上開月份營業人使用三聯式統一發票明細表暨正菱公司上開月份營業
      人使用三聯式統一發票明細表上，復多次持以向丙○○稅捐稽徵處申報稅捐，
      而連續共同行使該等業務上登載不實之文書，足以生損害於稅捐稽徵機關對於
      稅捐稽徵管理之正確性。
四、案經丙○○稅捐稽徵處移送台灣板橋地方法院檢察署檢察官偵查起訴。
    理  由
一、訊據被告乙○○○矢口否認有上開商業會計法等犯行，辯稱：伊係受僱於「許金
    龍」，每月薪資二萬元先後在皚利公司、正菱公司上班，因「許金龍」稱欲辦理
    健保及申報所得稅，始將國民身分證交付「許金龍」，伊並不知成為皚利公司、
    正菱公司之負責人，亦未購買統一發票或出售統一發票云云。經查：
（一）另案被告甲○○於偵查中供稱：「乙○○○、李皚、高邦昭、華淑貞有跟我一
      起去稅捐處簽字當公司負責人，並留身分資料在稅捐處」等語（參見偵查卷第
      一八四頁正面），其於本院訊問時亦供稱：「（是否認識乙○○○？）我見過
      她一次，她是跟一位許先生託我辦公司登記，我帶她去稅捐處辦理」、「是許
      先生跟我聯絡，說被告要辦公司登記，要我代辦資料是許先生給我的，資料下
      來要去稅捐處，要本人簽名，所以約在中和稅捐處，我帶高（乙○○○）進去
      簽名」等語（參見本院八十九年二月十八日訊問筆錄），是被告辯稱：為辦理
      健保及申報所得稅始將國民身分證交付「許金龍」，不知成為皚利公司、正菱
      公司負責人云云，顯係卸責之詞，不足採信。此外並有經濟部中部辦公室八十
      九年一月二十一日經八九中辦三字第Ｏ八六七八二號函及隨函檢送正菱公司、
      皚利公司設立及歷次變更登記資料影本附於本院審理卷可稽，是被告乙○○○
      於上開時地變更為皚利公司、正菱公司負責人之事實，應堪認定。
（二）前述軒園公司、建翰公司係另案被告李皚所虛設販賣統一發票之公司行號；健
      嶺公司係另案被告陳貴川所虛設販賣統一發票之公司行號，該二人業經本院分
      別以八十八年度訴字第三八六號、八十六年度訴字第二九四二號案件判決有罪
      ，有該二件判決在卷足憑，堪認皚利公司、正菱公司與軒園公司、建翰公司、
      健嶺公司等虛設之公司行號間並無實際交易行為。此外並有丙○○營業人銷售
      額銷售額與稅額申報書、財政部財稅資料中心專案申請調檔統一發票查核清單
      及前述需開不實之統一發票多紙影本附卷可稽。被告乙○○○既明知他人以其
      名義虛設公司，用作人頭，而虛設公司必會領取統一發票，又公司既未營業，
      亦無實際交易行為，所領取之統一發票其上記載對外交易往來情形必定不實，
      且除幫助他人逃漏稅捐外，別無其他用途，顯見其與「許金龍」間確有犯意聯
      絡及行為分擔。是被告所辯，顯係卸責之詞，不足採信。事證明確，被告之犯
      行堪以認定。
二、按統一發票係得為證明事項之經過而為造具記帳所根據之憑證，係原始憑證，屬
    商業會計法第十五條第一款所定之會計憑證，亦係身為商業負責人及從事業務之
    人之被告附隨其業務而製作之文書，被告竟夥同許金龍，開立不實之統一發票交
    予如上開志品公司等公司行號及育德公司等公司行號，並使志品等公司及育德公
    司等公司行號得虛列成本，逃漏稅捐，損害國家之稅收，核被告此部分所為，係
    犯商業會計法第七十一條第一款商業負責人以明知為不實之事項而填製會計憑證
    罪及稅捐稽徵法第四十三條第一項幫助犯同法第四十一條逃漏稅捐罪。又被告上
    開違反商業會計法第七十一條第一款部分之犯行雖亦犯有犯刑法第二百十六條、
    第二百十五條之行使業務上登載不實文書罪，但此一罪名與商業會計法第七十一
    條第一款之罪間具有法規競合之關係，依特別法優於普通法之法律競合關係，爰
    不另論以刑法第二百十六條、第二百十五條之行使業務上登載不實罪。被告復於
    嗣後夥同許金龍將上述建翰公司等虛設公司行號不實之進、銷項稅額，登載於其
    業務上製作之台北縣營業人銷售額與稅額申報書上，向丙○○稅捐稽徵處提出申
    報，則係犯有刑法第二百十六條、第二百十五條之行使業務上登載不實文書罪。
    被告於其業務上製作之文書登載不實之低度行為，應為行使之高度行為所吸收，
    不另論罪。另被告與許金龍間，就前揭犯行，具有犯意之聯絡及行為之分擔，其
    中許金龍雖無商業會計法第七十一條第一款所定商業負責人之身分，然既與被告
    共同實施該等條款之犯行，依刑法第三十一條第一項規定，仍以共犯論，故均應
    論以共同正犯。又被告前後多次明知為不實之事項而填製會計憑證行為、幫助逃
    漏稅捐行為與行使業務登載不實文書之行為，均係時間緊接，復觸犯構成要件同
    一之罪名，顯係基於概括犯意反覆為之，均為連續犯，應依刑法第五十六條規定
    均論以一罪，並依法均加重其刑。又被告所犯上開明知為不實之事項而填製會計
    憑證、行使業務登載不實文書與幫助逃漏稅捐之各罪間，具有方法、結果之牽連
    關係，應從一重之商業會計法第七十一條第一款之明知為不實之事項而填製會計
    憑證罪處斷。爰審酌被告為牟私利，身為商業負責人，不思遵守誠信登載之規定
    ，卻從事虛開發票之行為，並取得虛開之發票以資掩飾，破壞登記制度之正確性
    ，造成國家財政與稅負公平之不良影響，並參諸其犯罪手段、虛開發票及幫助逃
    漏稅捐之金額均甚鉅，及其犯罪動機、目的、手段、犯罪所生之危害及被告犯罪
    後態度等一切情狀，量處如主文所示之刑，以示懲儆。末查，被告前未曾受有期
    徒刑以上刑之宣告，有台灣高等法院檢察署刑案紀錄簡覆表一件在卷可參，其因
    一時失慮，偶罹刑典，事後深具悔意，經此刑之宣告後，應知警惕而無再犯之虞
    ，本院因認暫不執行其刑為當，予以宣告緩刑三年，以啟自新。
四、公訴意旨另以：被告乙○○○明知自己並未實際繳納股款或承受出資，竟提供身
    份證予年籍真名不詳自稱「許金龍」之人，與「許金龍」基於共同概括之犯意聯
    絡，先於八十五年五月二十日，在丙○○永和市○○路一四０巷八弄五號二樓虛
    設「正菱企業有限公司」，後又於同年九月十七日，在丙○○中和市○○路五六
    ０之一號虛設「皚利企業有限公司」，並於八十五年九月二十四日將正菱公司營
    業地址變更為丙○○板橋市○○路三六之一號，由乙○○○任該二公司負責人，
    以文件表明正菱、皚利二公司已收足股款，以此明知為不實之事項向主管機關臺
    灣省政府建設廳申請正菱、皚利二公司之公司設立、變更登記，復向丙○○政府
    申請營利事業設立、變更登記，並向丙○○稅捐稽徵處申請正菱、皚利二公司之
    稅籍登記，使上述機關不知情之公務員將此不實事項分別登載於職務上所掌之公
    司登記事項卡及稅籍資料上，足以生損害於政府機關對於公司登記、營利事業登
    記及稅籍等事項管理之正確性。因認被告乙○○○涉犯公司法第九條第三項之公
    司應收股款股東並未實際繳納，公司負責人以文件表示收足罪及刑法第二百十四
    條之使公務員登載不實罪嫌。
五、惟按公司法第九條第三項之應收股款股東並未實際繳納公司負責人以申請文件表
    明收足罪，其立法原意，旨在防止虛設公司及防範經濟犯罪之發生，其規範目的
    乃為達到資本確實，亦即公司在設定登記時確實有收足股款。經查，本件皚利公
    司、正菱公司係分別在八十五年五月六日、五月二十日完成設立登記，負責人分
    別為葉龍海、蔡樹明，直至八十五年八月廿二日、九月廿三日，始分別申請將皚
    利公司、正菱公司負責人變更為被告乙○○○，此有經濟部中部辦公室八十九年
    一月二十一日經八九中辦三字第Ｏ八六七八二號函及隨函檢送正菱公司、皚利公
    司設立及歷次變更登記資料影本附於本院審理卷可稽，是被告乙○○○既未參與
    皚利公司、正菱公司之設定登記，縱使皚利公司、正菱公司於設定登記時應收之
    股款，股東並未實際繳納，而已申請文件表明收足，抑或股東雖以繳納而於登記
    後將股款發還股東，均與被告乙○○○無涉，自難遽論被告觸犯公司法第九條第
    三項之罪嫌或刑法第二百十四條之使公務員登載不實罪嫌。此外，復查無其他積
    極證據足資證明被告有此部分犯行，是此部分自不能認定被告犯罪，依法本應無
    罪之諭知，惟公訴意旨認此部分與被告上開論罪科刑之犯行部分有牽連犯之裁判
    上一罪關係，爰不另為無罪之諭知，附予敘明。
據上論斷，應依刑事訴訟法第二百九十九條第一項前段，商業會計法第七十一條第一
款、稅捐稽徵法第四十三條第一項，刑法第十一條前段、第二十八條、第三十一條第
一項、第五十六條、第二百十六條、第二百十五條、第五十五條、第七十四條第一款
，罰金罰鍰提高標準條例第一條前段，判決如主文。
本案經檢察官許景森到庭執行職務
中      華      民      國      八十九      年      八      月    四    日
                      臺灣板橋地方法院刑事第三庭
                                          法  官  連育群
右正本證明與原本無異。
如不服本判決，應於判決送達後十日內，向本院提出上訴狀。
                                          書記官  蘇恩慶
中      華      民      國      八十九      年      八      月    八    日
附錄本案論罪科刑法條全文：
商業會計法第七十一條：
商業負責人、主辦及經辦會計人員或依法受託代他人處理會計事務之人員有左列情事
之一者，處五年以下有期徒刑、拘役或科或併科新臺幣十五萬元以下罰金：
一、以明知為不實之事項，而填製會計憑證或記入帳冊者。
二、故意使應保存之會計憑證、帳簿報表滅失毀損者。
三、意圖不法之利益而偽造、變造會計憑證、帳簿報表內容或撕毀其頁數者。
四、故意遺漏會計事項不為記錄，致使財務報表發生不實之結果。
五、其他利用不正當方法，致使會計事項或財務報表發生不實之結果者。
稅捐稽徵法第四十三條第一項：
教唆或幫助犯第四十一條或第四十二條之罪者，處三年以下有期徒刑、拘役、或科一
千元以下罰金。執行業務之律師或會計師犯前項之罪者，加重其刑至二分之１。
刑法第二百十六條：
行使第二百十條至第二百十五條之文書者，依偽造、變造文書或登載不實事項或使登
載不實事項之規定處斷。
刑法第二百十五條：
從事業務之人，明知為不實之事項，而登載於其業務上作成之文書，足以生損害於公
眾或他人者，處三年以下有期徒刑、拘役或五百元以下罰金。
附表一：
┌──┬────────────┬──────┬─────────────
│編號│公司行號                │發票數量    │銷售總金額（新臺幣）
├──┼────────────┼──────┼─────────────
│ 一 │志品技術工程股份有限公司│八紙        │0000000元
├──┼────────────┼──────┼─────────────
│ 二 │藝彫美企業股份有限公司  │五紙        │0000000元
├──┼────────────┼──────┼─────────────
│ 三 │儀興實業股份有限公司    │七紙        │0000000元
├──┼────────────┴──────┴─────────────
│    │虛開發票二十張，銷售額達一千一百四十九萬七千七百四十元
│總計│營業稅五十七萬四千八百八十七元，營利事業所得稅二百二十九萬九千五百
│    │四十八元
└──┴─────────────────────────────────
附表二：
┌──┬────────────┬──────┬─────────────
│編號│公司行號                │發票數量  │銷售總金額（新臺幣）
├──┼────────────┼──────┼─────────────
│ 一 │育德營造有限公司        │七紙        │0000000元
├──┼────────────┼──────┼─────────────
│ 二 │儀興實業股份有限公司    │十六紙      │00000000元
├──┼────────────┼──────┼─────────────
│ 三 │春原營造股份有限公司    │二十九紙    │00000000元
├──┼────────────┼──────┼─────────────
│ 四 │富臨極品餐廳股份有限公司│一紙        │五七００００元
├──┼────────────┼──────┼─────────────
│ 五 │藝彫美企業股份有限公司  │四紙        │0000000元
├──┼────────────┼──────┼─────────────
│ 六 │陸勝營造有限公司        │六紙        │0000000元
├──┼────────────┼──────┼─────────────
│ 七 │新耀電機企業社          │一紙        │三一００００元
├──┼────────────┼──────┼─────────────
│ 八 │正翰營造有限公司        │七紙        │0000000元
├──┼────────────┼──────┼─────────────
│ 九 │全菱企業有限公司        │三紙        │0000000元
├──┼────────────┼──────┼─────────────
│ 十 │立太工程有限公司        │十九紙      │0000000元
├──┼────────────┼──────┼─────────────
│十一│嘉瑜企業有限公司        │二十九紙    │00000000元
├──┼────────────┼──────┼─────────────
│十二│皓陽營造有限公司        │三紙        │八０００００元
├──┼────────────┼──────┼─────────────
│十三│立盈重機工程行          │十八紙      │0000000元
├──┼────────────┼──────┼─────────────
│十四│九龍工程有限公司        │十二紙      │0000000元
├──┼────────────┼──────┼─────────────
│十五│高盟水電工程有限公司    │一紙        │七００００元
├──┼────────────┴──────┴─────────────
│    │虛開發票一百五十六張，銷售額高達七千五百九十三萬五千六百四十五元
│總計│營業稅三百七十九萬六千七百八十九元，營利事業所得稅一千五百一十八萬
│    │七千一百二十九元
└──┴─────────────────────────────────
附表三：
┌──┬────────────┬──────┬─────────────
│編號│公司行號                │發票數量    │銷售總金額（新臺幣）
├──┼────────────┼──────┼─────────────
│ 一 │建翰工程有限公司        │二十一紙    │00000000元
├──┼────────────┴──────┴─────────────
│總計│取得虛開發票共二十一張，銷售額達一千一百四十四萬四千三百三十四元
└──┴─────────────────────────────────
附表四：
┌──┬────────────┬──────┬─────────────
│編號│公司行號                │發票數量    │銷售總金額（新臺幣）
├──┼────────────┼──────┼─────────────
│ 一 │健嶺企業有限公司        │十六紙      │0000000元
├──┼────────────┼──────┼─────────────
│ 二 │慶功企業有限公司        │廿九紙      │00000000元
├──┼────────────┼──────┼─────────────
│ 三 │軒園工程有限公司        │一紙        │一八七九二０元
├──┼────────────┼──────┼─────────────
│ 四 │新捷德企業有限公司      │四十一紙    │00000000元
├──┼────────────┼──────┼─────────────
│ 五 │正記工程行              │四十二紙    │00000000元
├──┼────────────┴──────┴─────────────
│總計│取得虛開發票共一百二十九張，銷售額達七千一百五十二萬四千四百九十六
│    │元
└──┴─────────────────────────────────


司法院資訊處製作；財團法人民間司法改革基金會備份。
